【裁判字號】    97,上易,934
【裁判日期】    970529
【裁判案由】    偽造文書
【裁判全文】
臺灣高等法院刑事判決                 97年度上易字第934號
上  訴  人  臺灣板橋地方法院檢察署檢察官
被      告  丁○○
                    原住臺北縣三峽鎮○○街93號
被      告  甲○○
                    原住臺北市○○區○○街2段219號
上二人共同
選任辯護人  郭蕙蘭律師
上列上訴人因被告等偽造文書案件，不服臺灣板橋地方法院96年
度易字第2146號，中華民國97年2 月20日第一審判決（起訴案號
：臺灣板橋地方法院檢察署95年度偵字第23875 號），提起上訴
，本院判決如下：
    主  文
上訴駁回。
    理  由
一、公訴意旨略以：被告丁○○於民國（下同）94年7 月12日晚
    上，酒後駕駛車號HF-8238 號自用小客車沿國道3 號公路往
    南方向行駛，嗣於同日晚上11時30分許，途經國道3 號公路
    南向48.6公里處，疏未注意追撞同向前方丙○○駕駛之車號
    0181-KF 號自用小客貨車，致丙○○及車內乘客乙○○受傷
    （被告丁○○涉嫌公共危險及過失傷害部分均經臺灣板橋地
    方法院另案判決確定）。詎丁○○於車禍發生後，為規避民
    事上之損害賠償責任，竟與其舅即被告甲○○共同基於使公
    務員登載不實事項於公文書之犯意聯絡，明知彼等間並無債
    權債務關係存在，竟於94年8 月17日，由丁○○將其所有之
    臺北縣三峽鎮○○段237 地號、238 地號土地及坐落其上之
    臺北縣三峽鎮○○街39號房屋設定最高限額抵押權新臺幣（
    下同）800 萬元予甲○○供為擔保，持以向臺北縣樹林地政
    事務所登記，使地政事務所承辦人員將此不實之事項登載於
    職務上掌管之土地登記簿、他項權利證明書，足以生損害於
    地政機關管理地政之正確性，並使丙○○、乙○○無法就上
    開不動產受償，因認被告丁○○、甲○○均涉犯刑法第214
    條之使公務員登載不實罪嫌云云。
二、按犯罪事實應依證據認定之，無證據不得認定犯罪事實；不
    能證明被告犯罪者，應諭知無罪之判決，刑事訴訟法第154
    條第2 項、第301 條第1 項分別定有明文。且事實之認定應
    憑證據，如未能發現相當證據，或證據不足以證明，自不能
    以推測或擬制之方法，為裁判基礎（最高法院40年台上字第
    86號判例意旨參照）。又刑法第214 條之使公務員登載不實
    罪，須所登載者為虛偽不實事項，且行為人明知其虛偽不實
    ，仍使公務員將該事項登載於職務上所掌管之公文書，始能
    以該罪相繩之。
三、本件公訴人認被告丁○○、甲○○共同涉犯刑法第214 條罪
    嫌，無非以被告二人之供述、告訴人丙○○及乙○○之指訴
    、證人呂玉敏之證述，及卷附之借據、匯款單、本票、車禍
    求償表、存證信函、中國農民銀行三峽分行函文、交易明細
    表、臺北國際商業銀行汀州分行交易明細表、取款憑條、匯
    款申請書、保誠證券投資信託股份有限公司基金受益憑證對
    帳單、原審法院假扣押執行命令、土地登記謄本、土地登記
    申請書、抵押權設定契約書、他項權利證明書、臺灣板橋地
    方法院檢察署簡易判決聲請書等件，資為論據。惟訊據被告
    丁○○、甲○○均堅詞否認有何使公務員登載不實犯行，被
    告丁○○辯稱：伊確實有向甲○○借錢，原本要借700 萬元
    ，後來發生車禍要用錢，先跟甲○○借300 萬元，伊為甲○○設定最高限額抵押權係為擔保上開借款債務，並無虛偽不
    實等語；另被告甲○○則辯稱：伊確實有答應借700 萬元給
    丁○○，已經交付300 萬元，丁○○所設定之最高限額抵押
    權是屬實在等語。經查：
（一）本件被告丁○○於94年8 月17日，提供其所有之臺北縣三
      峽鎮○○段237 地號、238 地號土地及坐落其上之臺北縣
      三峽鎮○○街39號房屋，為被告甲○○設定最高限額抵押
      權800 萬元，並向臺北縣樹林地政事務所辦理登記等情，
      業經被告丁○○、甲○○坦承無訛，且有土地登記謄本、
      土地登記申請書、抵押權設定契約書、他項權利證明書可
      稽，固堪信為真實。惟按最高限額抵押權，係指債務人或
      第三人提供其所有之不動產，就債權人對債務人一定範圍
      內之不特定債權，在一定金額限度內為擔保之特殊抵押權
      。此種抵押權所擔保之債權，除訂約時已發生之債權外，
      將來發生之債權，在約定之範圍內，亦為抵押權效力所及
      。且抵押權存續期間內已發生之債權，因清償或其他事由
      而消滅，原訂之抵押權契約依然有效，嗣後在存續期間內
      陸續發生之債權，債權人仍得對抵押物行使權利。是以，
      最高限額抵押權所擔保之實際債權金額，於確定之前，係
      處於浮動狀態，所約定之最高限額僅係最高擔保範圍而已
      ，非謂最後必定有該等金額之債權存在。當事人因預期債
      權金額可能於將來陸續發生而增加，乃約定在一定金額限
      度內為擔保，由債務人或第三人提供不動產設定最高限額
      抵押權，此於一般社會交易上甚為常見；倘當事人間自始
      有設定抵押權以擔保債權之真意，即無任何虛偽不實可言
      ，縱令最後之實際債權金額未達當初約定之最高限額，無
      礙其最高限額抵押權之真確性。
（二）本件被告丁○○為處理車禍賠償及公司業務拓展事宜，於
      94年8 月7 日簽訂借據，擬向被告甲○○借款700 萬元，
      約定由被告甲○○先交付300 萬元，其餘400 萬元由被告
      丁○○視實際需求另行提出，嗣被告甲○○先於94年9 月
      5 日匯款300 萬元至被告丁○○設於中國農民銀行三峽分
      行帳號00000000000000號帳戶等情，有借據、匯款申請書
      各1 紙附卷可稽（見95年度他字第778 號卷《下稱：他字
      卷》第109 頁、第134 頁）。又被告甲○○借予被告丁○○之300 萬元，係向其友人林春生調借，約定借期3 年，
      由林春生於94年9 月2 日，將同年月1 日到期、本金各為
      100 萬元之郵政定期儲金存單3 紙（合計300 萬元），轉
      存至被告甲○○設於誠泰銀行營業部帳號0000000000000
      號帳戶，迄今仍未償還等情，亦據證人林春生於原審審理
      時到庭結證屬實（見原審卷第120 頁至第123 頁），並有
      臺灣郵政股份有限公司板橋郵局97年1 月24日板營字第09
      70200132號函送之郵政定期儲金存單、轉存申請書各3 紙
      、郵政跨行匯款申請書1 紙在卷可憑（見原審卷第133 頁
      至第137 頁）。又被告甲○○94年9 月5 日匯至被告丁○○帳戶之300 萬元，因被告丁○○當時仍與車禍被害人洽
      談和解中，暫無動支必要，遂交由被告丁○○之母呂玉敏
      管理，呂玉敏於同日將該筆款項匯至盧呂秋蓮設於臺北國
      際商業銀行帳號0000000000000 號帳戶，嗣於翌日轉匯至
      呂玉敏設於第一商業銀行營業部之「保誠威鋒二號基金帳
      專戶」等情，則據證人呂玉敏於檢察官偵查（見95年度偵
      字第23875 號卷第221 頁至第223 頁）及原審審理時證述
      明確（見原審卷第34頁至第40頁），並有臺北國際商業銀
      行客戶歷史資料查詢明細表、取款憑條、匯款申請書、保
      誠系列基金受益憑證對帳單各1 件在卷可證（見他字卷第
      211 頁、第229 頁、第230 頁、第234 頁）。準此，被告
      甲○○既已依約交付被告丁○○借款300 萬元，縱被告丁○○嗣後未依原定計劃使用該筆借款、或將該筆款項交由
      其母呂玉敏管理，惟既查無證據足認該筆款項有回流被告
      甲○○之情事，即難認雙方借貸關係出於通謀虛偽。
（三）綜上所述，公訴人所提之前揭證據均不足以證明被告丁○○、甲○○間並無任何債權債務關係存在。從而，被告丁○○與甲○○之間既有前揭300 萬元之借款債務，因而提
      供其所有之上開不動產，為被告甲○○設定最高限額抵押
      權，即難認有何虛偽不實可言。公訴人僅憑被告丁○○嗣
      未繼續向被告甲○○洽借其餘款項，及已借得款項並未立
      即用於車禍賠償事宜，遽謂渠等虛偽設定抵押權，洵屬率
      斷。是被告二人所為，難認與刑法第214 條使公務員登載
      不實罪之要件相合。此外，復查無其他證據足資證明被告
      2 人有公訴人所指之上開罪嫌，揆諸前揭說明，自應為被
      告2 人無罪之諭知。
四、原審以不能證明被告2 人犯罪，而判決被告2 人無罪，其認
    事用法，並無違誤。檢察官上訴意旨，認（一）被告甲○○
    借予被告丁○○之借款300 萬元，資金係緣自案外人林春生
    ，然林春生之資金來源係郵政定期儲金，利息較一般存款利
    息為高，而林春生於定期儲金到期後，未繼續展延定期存款
    ，竟將之無息借予被告甲○○，且雙方復未約定返還借貸之
    期限，顯有違經驗法則。（二）又本件車禍發生之時間為94
    年7 月12日，被告2 人於94年8 月7 日訂立借據，再於94年
    8 月17日設定最高限額抵押權，時間未免過於巧合。且林春
    生將前揭款項借予被告甲○○時並未設定抵押權，而被告甲○○將錢借予有親戚關係之被告丁○○時，反而要求被告丁○○設定最高限額抵押權，亦有違常情。（三）再被告2 人
    既稱借款係為支付車禍賠償及公司業務需要，並將該借款30
    0 萬元轉匯入被告丁○○之母呂玉敏帳戶內，何以與證人呂
    玉敏所述伊準備將該300 萬元作為投資基金等詞完全不符；
    又被告於原審審理時自承自車禍發生2 年多來，僅賠償告訴
    人41萬元，何以須借得300 萬元之多，亦有悖於常理云云。
    惟查：（一）一般民間消費借貸，貸與金額多少、借貸期間
    長短、是否約定利息或利息輕重、需否提供擔保或設定抵押
    等借貸條件，本視借款人與貸與人間信任與否，不一而足，
    非謂借款人與貸與人間有親戚關係，其信用必較朋友之間為
    佳，故無須設定抵押，反而朋友間之借貸，應設定抵押，貸
    與人之債權較有保障，絕非的論。（二）再被告丁○○自始
    均稱係為車禍賠償準備而向被告甲○○借款云云，是其借款
    時間與車禍發生日期相近，尚不悖於常情。況被告甲○○向
    林春生借款時確有約定返款期限及利息等情（見原審卷第12
    1 頁），檢察官認其等未為上開約定，自有誤會。（三）再
    如前述，被告丁○○於借款後，係因認與告訴人民事上之損
    害賠償無法立即解決，而將該筆借款轉匯予有投資資金需要
    之母親呂玉敏，其中被告丁○○係為賠償而向被告甲○○借
    款，證人呂玉敏係為自己投資而使用被告丁○○暫時用不到
    之前揭借款，其等在相異之期間內有不同之資金需求，並非
    為同一目的而使用前開借款，自無任何矛盾可言。再被告丁○○於車禍發生後，因思及賠償問題，先向被告甲○○借款
    300 萬元，並預留日後300 萬元不足尚須再借款，故設定80
    0 萬元之最高限額抵押權，即係對於被害人會如何求償？求
    償項目及金額是否會增加？被害人傷勢是否會惡化？最終會
    以判決或和解方式解決等不同之因素而影響終局賠償金額具
    有不可預測性，自不可能以被告最終僅賠償41萬元即認其當
    初借款300 萬元顯有違常情，進而推論此300 萬元借款係屬
    虛偽。況被告丁○○最後係以78萬5911元與被害人達成和解
    （見原審卷第148 頁、第149 頁），加上被告丁○○因本件
    車禍所支付之修車費、已確定刑事部分之罰金及其他費用等
    ，實難認被告丁○○最初借款有明顯異於常情之處。綜上，
    檢察官執此指謫原判決不當，並無理由，應駁回之。
據上論斷，應依刑事訴訟法第368 條，判決如主文。
本案經檢察官羅榮乾到庭執行職務。
中    華    民    國    97    年    5     月    29    日
                  刑事第三庭審判長法  官  蔡秀雄
                                  法  官  許文章
                                  法  官  謝靜恒
以上正本證明與原本無異。
不得上訴。
                                  書記官  陳珮茹
中    華    民    國    97    年    5     月    29    日


司法院資訊處製作；財團法人民間司法改革基金會備份。
